最高法院民事判決　　　　　　　　　 111年度台上字第1083號
上　訴　人　廖欽裕
訴訟代理人　吳小燕律師
　　　　　　吳文賓律師
　　　　　　朱雅蘭律師
被 上訴 人　金湖綠能有限公司

法定代理人　朱燕玉
訴訟代理人　張名賢律師
　　　　　　黃羽駿律師
上列當事人間請求塗銷動產抵押權等事件，上訴人對於中華民國
110年12月1日臺灣高等法院臺中分院第二審更審判決（110 年度
重上更一字第41號），提起上訴，本院判決如下：
    主  文
原判決廢棄，發回臺灣高等法院臺中分院。
    理  由
一、被上訴人主張：
  ㈠伊於民國105年1月20日及同年2月1日，向訴外人台灣三電股
    份有限公司（下稱三電公司）購買光電設備，上訴人為該公
    司臺中分公司經理，代表三電公司稱需設定動產抵押，伊提
    供原判決附表（下稱附表）一所示動產，於同年1月14 日簽
    訂動產抵押設定契約書（下稱抵押設定契約）。伊支付買賣
    價金完畢後，發現該動產抵押權（下稱系爭抵押權）所登記
    之抵押權人，為上訴人而非三電公司，惟伊未同意設定抵押
    權予上訴人。
  ㈡上訴人對伊無系爭抵押權所擔保之借款、票據等債權，該抵
    押權所擔保之保證債務，應屬無效。三電公司讓與附表三所
    示貨款債權（下稱貨款債權）、附表二所示本票（下稱系爭
    本票）債權予上訴人（下稱系爭讓與契約）。然三電公司仍
    執有系爭本票，並向臺灣澎湖地方法院（下稱澎湖地院）聲
    請裁定准許強制執行，且聲請對伊強制執行；另三電公司於
    澎湖地院108年度簡上更一字第1號確認本票債權不存在事件
    （下稱債權不存在事件），主張對伊有系爭本票債權存在，
    顯見系爭讓與契約屬通謀虛偽之意思表示，亦屬無效。
  ㈢上訴人未持有系爭本票，無從對伊行使票據權利。系爭抵押
    權擔保債權期限至110年1月14日止，兩造間無擔保之債權發
    生，系爭抵押權應歸於消滅。
  ㈣請求確認上訴人就系爭抵押權所擔保之債權不存在，並依民
    法第767條第1項中段規定，求為命上訴人塗銷系爭抵押權登
    記之判決。
二、上訴人辯以：
  ㈠被上訴人為訴外人時代新能源股份有限公司（下稱時代公司
    ）之子公司，時代公司積欠三電公司附表三所示貨款合計新
    臺幣（下同）4,909萬9,987元，被上訴人簽發系爭本票供擔
    保。三電公司因資金調度及財務規劃，於105年1月11日簽立
    系爭讓與契約，讓與其對被上訴人之債權予伊，且於同年月
    14 日通知被上訴人，並非通謀虛偽之意思表示。
  ㈡兩造簽立抵押設定契約，該契約第1 條約定之擔保債權種類
    ，除該條第1項第1款至第3 款所列之債權種類外，尚包括前
    段所載「現在及將來所負在本契約書所定」最高限額 5,000
    萬元以內之債權，且未排除債權讓與取得之債權。貨款債權
    及系爭本票債權，均為系爭抵押權之擔保範圍。
三、原審廢棄第一審所為被上訴人敗訴之判決，改判確認系爭抵
    押權所擔保之債權不存在，上訴人應塗銷系爭抵押權登記，
    理由如下：
  ㈠三電公司與上訴人於105年1月11日簽訂系爭讓與契約，三電
    公司讓與貨款債權及擔保予上訴人，依該契約第2 條約定：
    三電公司與時代公司訂立之4 份買賣契約（下合稱買賣契約
    ）及其他相關權利，即日起由三電公司交付上訴人收執。而
    買賣契約、系爭本票及借款契約書2 份（下合稱借款契約）
    之影本，附於系爭讓與契約後方，故系爭讓與契約所讓與之
    債權，為買賣契約之貨款、借款契約之權利，及擔保上開債
    權之系爭本票，三電公司應於同日交付予上訴人。
  ㈡綜觀三電公司於105 年8月8日持系爭本票聲請本票裁定，上
    訴人為其送達代收人；三電公司於債權不存在事件，主張對
    被上訴人有系爭本票債權及原因關係債權存在；三電公司以
    其為被上訴人之債權人，於106 年7月6日聲明參與分配所提
    債權證明文件，包括104年借款契約書、3份買賣契約各節，
    堪認上訴人與三電公司間，並無受讓或讓與系爭讓與契約所
    載債權之意思，二者均明知於該契約互為表現於外部之意思
    表示，係屬虛構，並有不受該意思表示拘束之意。職是，系
    爭讓與契約所為債權讓與表示，屬通謀虛偽之意思表示，應
    屬無效。此外，三電公司係以系爭本票之票據權利人，持以
    聲請本票裁定，非於讓與債權後，依上訴人之指示而為。
  ㈢票據上權利之行使與票據占有，有不可分離關係，故執票人
    喪失票據時，在未回復其占有前，不得對票據債務人行使票
    據上權利。依上訴人所陳，及三電公司於債權不存在事件之
    主張，足認上訴人非系爭本票之票據權利人，復未證明持有
    系爭本票，無從對被上訴人行使票據權利。而系爭讓與契約
    之債權讓與，係屬無效，上訴人自未取得該讓與契約所載之
    債權。據此，上訴人對被上訴人無抵押設定契約約定之擔保
    債權存在，且系爭抵押權已確定不再發生擔保債權，基於抵
    押權之從屬性，系爭抵押權應隨之消滅。
  ㈣從而，被上訴人請求確認上訴人就系爭抵押權所擔保之債權
    不存在，並依民法第767條第1項中段規定，請求上訴人塗銷
    系爭抵押權登記，均為有理由，應予准許。
四、本院判斷：
  ㈠所謂通謀而為虛偽意思表示，乃指表意人與相對人互相故意
    為非真意之表示而言。故相對人不僅須知表意人非真意，並
    須就表意人非真意之表示，相與為非真意之合意，始為相當
    。且通謀而為虛偽意思表示，乃權利障礙要件，為免當事人
    或第三人任意質疑已存在之法律關係，應由主張此項利己之
    變態事實者，負舉證責任。又法律行為之成立，通常有其相
    關過程。法院為判決時，應斟酌全辯論意旨及調查證據之結
    果，以為判斷，不得割裂法律行為之形成過程，以片段證言
    或摭拾部分書證記載，即為認定事實之依據；且其所為之判
    斷，如與論理及經驗法則不符，亦屬違背法令。
  ㈡三電公司與上訴人簽訂系爭讓與契約，讓與貨款債權及其擔
    保，買賣契約、系爭本票及借款契約之影本，附於系爭讓與
    契約後方；系爭讓與契約所讓與之債權，包括買賣契約之貨
    款，及擔保貨款之系爭本票等情，為原審認定之事實。綜觀
    證人即三電公司總經理張昌信所證：伊看過系爭讓與契約及
    買賣契約，也都清楚，因須委託上訴人處理這件事，同意債
    權讓與，全權交給上訴人去處理；證人即辦理系爭抵押權登
    記之代書黃美蕙所稱：伊有問抵押的債權怎麼來，上訴人說
    三電公司把債權轉賣給他，債權移轉的事情，伊是當大家的
    面問的，朱燕玉有聽到，她沒有表示意見各等語（分見一審
    卷㈡6頁、卷㈠156頁背面至157 頁），佐以上訴人於系爭讓
    與契約簽訂後，旋偕同被上訴人設定系爭抵押權；貨款及系
    爭本票債權，似與上開買賣契約、系爭本票之金額、請款對
    象及支付期間等項相合，參互以察，衡諸論理及一般經驗，
    三電公司與上訴人有無通謀而為系爭讓與契約之必要？上訴
    人就此抗辯：伊與三電公司簽立系爭讓與契約後，即通知被
    上訴人，非通謀而為虛偽之意思表示；伊於債權讓與後，復
    指示三電公司聲請系爭本票裁定等節，並以上開證言及書證
    為據，是否可採，攸關系爭抵押債權是否存在，自應調查審
    認。原審疏未詳究，說明其所辯何以不足採，僅以上開理由
    ，即謂上訴人與三電公司無受讓或讓與系爭讓與契約所載債
    權之意思，進而為不利上訴人之判斷，除違反舉證責任分配
    原則、論理及經驗法則外，並有判決不備理由之違法。
  ㈢解釋意思表示，應探求當事人之真意，不得拘泥於所用之辭
    句。民法第98條定有明文。而解釋契約，應於文義上及論理
    上詳為推求，以探求當事人立約時之真意，並通觀契約全文
    ，斟酌訂立契約當時及過去之事實、交易上之習慣等其他一
    切證據資料，本於經驗法則及誠信原則，從契約之主要目的
    及經濟價值作全盤之觀察，以為其判斷之基礎，不能徒拘泥
    字面或截取書據中一二語，任意推解致失其真意。
  ㈣抵押設定契約第1 條約定：「抵押物提供人向債權人所提供
    本抵押物之擔保範圍，包括債務人對債權人現在（包括過去
    已發生而現在尚未清償者）（下稱Ａ部分）及將來所負在本
    契約書所定最高限額新台幣伍仟萬元整以內（下稱Ｂ部分）
    及自民國105年1月14日起至110年1月14日止所發生之下列各
    款債務（下稱Ｃ各款）：（以下略稱）㈠債務人對債權人所
    負之借款債務、票據債務及保證債務；㈡債務人因與債權人
    簽訂買賣外匯及衍生性金融商品交易有關契約而對債權人所
    負之債務；㈢債務人因與債權人簽訂國內應收帳款承購約定
    書或（及）國際應收帳款承購約定書而對債權人所負之債務
    。」等詞，則Ａ部分是否以Ｃ各款債務為限？自應依上開規
    定及說明意旨，以探求當事人立約之真意。依黃美蕙結稱：
    伊把所有設定文件給朱燕玉過目，有講詳細設定內容，朱燕
    玉確認之後簽名蓋章；伊說債權人就是上訴人，債務人就是
    被上訴人公司，擔保範圍就是過去、現在的債務；兩造告訴
    伊確定有債權，說好要設定最高限額抵押權等語（見一審卷
    ㈠156頁背面至157頁背面）觀之，則上訴人所辯：系爭抵押
    權所擔保之債權，除抵押設定契約第1 條Ｃ各款所列之債權
    種類外，尚包括該條前段所載現在及將來所負在本契約所定
    最高限額5,000 萬元以內之債權（即Ａ部分及Ｂ部分），復
    未排除債權讓與取得之債權各節，是否全然不可採，自有仔
    細斟酌之必要。原判決未詳予查考，敘明Ａ部分是否以Ｃ各
    款債務為限，並記載貨款及系爭本票債權是否為系爭抵押權
    所擔保之理由，即謂不得創設無任何債務種類限制之擔保範
    圍，亦違背解釋契約原則，且為不備理由。
  ㈤上訴論旨，指摘原判決違背法令，求予廢棄，即有理由。
五、結論：本件上訴為有理由。依民事訴訟法第477條第1項、第
    478條第2項，判決如主文。
中    華    民    國   111    年    6     月    15    日
                      最高法院民事第三庭
                          審判長法官  沈  方  維  
                                法官  張  競  文  
                                法官  陳  麗  芬  
                                法官  方  彬  彬  
                                法官  鍾  任  賜  
本件正本證明與原本無異
                                      書  記  官
中    華    民    國   111    年    6     月    27    日